臺灣臺中地方法院民事判決　96年度訴字第709號
原　　　告　乙○○
訴訟代理人　江來盛律師
被　　　告　臺中縣太平市公所
法定代理人　甲○○
訴訟代理人　丁○○
　　　　　　丙○○
上列當事人間返還土地事件，本院於96年12月5日言詞辯論終結
，判決如下：
    主    文
原告之訴及假執行聲請均駁回。
訴訟費用由原告負擔。
    事實及理由
壹、程序方面：
  (一)按訴狀送達後，原告不得將原訴變更或追加他訴。但請求之
    基礎事實同一者，或擴張或減縮應受判決事項之聲明者，或
    不甚礙被告之防禦及訴訟之終結者，不在此限。被告於訴之
    變更或追加無異議，而為本案之言詞辯論者，視為同意變更
　　或追加。民事訴訟法第255條第1項第2、3、7款及同條第2項
  　分別定有明文。本件原告起訴時，請求被告將原告所有坐落
    於臺中縣太平市○○段第30之71地號土地（下稱系爭土地）
    如起訴狀地籍圖所示，面積約50平方公尺，面積以實測為準
    返還原告。嗣於訴訟中變更為被告應將無權占用原告所有系
    爭土地上如附圖A所示面積51平方公尺之排水溝渠地上物（
    下稱系爭排水溝）拆除，回復原狀並返還予原告。核其請求
    基礎事實同一，僅擴張其請求，於被告防禦及訴訟終結無礙
    ，被告又不為異議而為言詞辯論，揆諸上開說明，為法所許
    ，應予准許，合先敘明。
  (二)按原告以私權侵害為理由，對於行政官署提起除去侵害或損
    害賠償之訴者，既為私法上之法律關係，縱被告以基於行政
    處分，不負民事上之責任為抗辯，亦不得謂其事件非民事事
    件（參照最高法院52年台上字第694 號判例要旨）。因而訴
    訟事件是否屬普通法院之權限，應以原告起訴主張為訴訟標
    的之法律關係，是否屬私法上爭執為斷，而非以法院調查之
    結果為依歸。至法院調查之結果，認原告請求者不符法律規
    定之要件時，則屬其訴有無理由之問題，自與法院有否審判
    權無涉。本件原告起訴主張之訴訟標的為民法第767 條之所
    有物返還請求權之法律關係，而依據民法第767 條所有物返
    還請求權提起本訴，其主張之訴訟標的法律關係係就私法上
    權利之行使有所爭執，自屬於民事訴訟之範疇，本院自有審
    判權。至於被告抗辯請求遷移系爭排水溝屬公法事件，原告
    並未循正常行政程序向被告提出申請，而變更溝渠應依水利
    法相關規定報准主管機關從事水道建造物修繕工程，如有不
    服則應循行政爭訟程序解決，原告提本件訴訟不屬於普通法
    院之權限或欠缺權利保護必要之情形云云，自非可採。
  (三)按民事訴訟乃當事人於其私法上的權利受到侵害時，得請求
    法院判決以保護其私權之程序，而原告起訴欲求利己判決，
    除須具備實體法上的權利保護要件外，尚須具備訴訟法上之
    權利保護要件，即當事人適格要件始可。故當事人適格乃當
    事人就具體特定訴訟得以自己之名義為原告或被告之資格，
    因而得受訴訟標的法律關係之本案判決者，始謂之當事人適
    格，或稱為正當當事人，就給付之訴當事人適格，須主張在
    私法上有請求權或就該請求權有處分權或管理權人為原告，
    以其義務人為被告。而當事人適格與否，為法院應依職權調
    查之事項，無論訴訟進行至如何之程度，法院為本案之終局
    判決前，得就此隨時依職權調查之。本件原告主張所有物返
    還請求權之法律關係，請求被告返還土地而提起本訴訟，惟
    被告抗辯系爭排水溝為既成之溝渠，非由被告所施設興建，
    其亦非水利法所定之主管機關，原告逕以被告為有權管理機
    關提起本件訴訟，似有違誤云云。經查：原告所有之系爭土
    地旁之系爭排水溝，經臺中縣政府、國有財產局、臺中農田
    水利會及被告會勘後，其結論確定屬市區排水，此有上述各
    單位會勘記錄1紙在卷可稽，復經證人即臺市縣政府水利課
    職員方于芸到庭證稱屬實。另有臺中縣政府函（府工水字第
    0960222099號）內容說明第5點提及『有關太平市公所函該
    市○○里○○路42巷旁溪溝區排護岸需重新作乙案，…本府
    …函復本案溝渠非屬本府管理之區域排水…』，可知系爭水
    道之非臺中縣政府所管理。再依臺中縣政府函（府工水字第
    0950239766號）民國95年9月20日之會勘紀錄，亦載明系爭
    水道為市區排水。由此可知，系爭水道屬於市區排水，堪信
    為真。而依排水管理辦法第4條第4項規定農田、市區及事業
    排水之管理，由目的事業主管機關依其法令管理之。
    本件系爭水道流經被告之轄區，為其所不爭執，足見被告應
    為主管機關。被告既為管理人，則原告以被告本於管理人之
    地位，行使所有物返還請求權而提起本訴，被告為
    當事人自屬適格。
貳、實體方面：
一、原告主張：原告所有系爭土地，因緊鄰同段地號26之154 號
    國有土地，而被告管理之市區排水溝渠用地，因溝渠改道而
    流經原告所有之系爭土地如附圖A 所示面積51平方公尺之部
    分土地上，被告疏於管理未將本件市區○○○○道回復至原
    有之位置上，而無權占用原告之土地迄今。原告發現上開情
    形，雖迭次與被告反應請求返還原告前揭土地，但被告均未
    出面處理、解決。而被告就本件系爭之國有土地有管理之權
    限，自得就本件之訟爭為被告而應訴，爰依所有物返還請求
    權之法律關係，請求返還土地等語。並聲明：(一)被告應將無
    權占用原告所有坐落於臺中縣太平市○○段第30之71地號土
    地如附圖A 所示面積51平方公尺上之排水溝渠地上物拆除，
    回復原狀並返還予原告。(二)原告願供擔保請准宣告假執行。
二、被告則以：系爭排水溝為天然水道存在已久，原作為農業排
    水使用，並非人為施作使其改道流經原告土地，被告不僅未
    曾施作兩岸駁崁更未曾排除原告行使所有權，自非原告所有
    系爭土地上系爭排水溝之占有人，且系爭排水溝非由被告所
    施設興建，溝渠駁崁等物料因附合而成為土地之重要成分，
    由原告依法取得系爭排水溝之所有權，則水流流經原告所有
    土地之一部分，即無占有他人土地之問題，原告依所有物返
    還請求權，請求被告返還系爭土地即非有據。又系爭排水溝
    之河道現狀事實，在原告於94年承購時早已存在，係沿舊有
    之土溝改造水泥駁崁，當時土地原所有人均未有異議或有防
    阻水流情事，故系爭溝渠為公用地役權效力所及之範圍，原
    告雖為系爭土地之所有權人，但仍須受公用地役權之限制，
    自不得請求被告交還土地。又權利之行使，不得違反公共利
    益，系爭排水溝現為供公眾使用之既成水道，成立公用地役
    關係，土地所有權人不能就系爭土地為通常之規劃利用。系
    爭排水溝多年來供附近居民公共排水使用，原所有權人亦已
    任由系爭溝渠經過並供大眾排水防汛之用，具有疏導上游及
    高地自然流至之水功能，已為當地重要防洪設施之一，一旦
    原告收回土地，恐有危及附近土地及下游地區安全，原告請
    求遷移系爭排水溝構成權利濫用等語資為抗辯。並聲明：原
    告之訴駁回。
三、兩造不爭執之事實：
  (一)被告所管理之系爭水道流經原告之系爭土地上，而存在土地
    上之系爭排水溝地上物面積為51平方公尺，其非被告所施作
    。
  (二)系爭排水溝於原告94年承購時早已存在，而當時土地原所有
    人未有異議或有防阻水流情事。
四、得心證之理由
    本件兩造所爭執之處，應在於系爭排水溝地上物之所有權為
    誰所有？系爭水道流經原告土地是否具備公用地役權之要件
    ？
  (一)按民法第66條所稱定著物係指非土地之構成部分，而繼續固
    定附著於土地之物，如其附著情形已成為土地一部分者，如
    排水溝、水井堤防、高速公路、假山、魚池、隧道、地下道
    、柏油馬路等，應視為土地之一部分，而非土地之定著物 (
    施啟揚著、民法總則　94年版177頁；洪遜欣著　中國民法
    總則　76年版218頁；劉得寬　民法總則　第154頁)。查系
    爭排水溝附著於原告所有系爭土地上，而排水溝之材料為動
    產，經施作之後附著於土地形成水溝，非經毀損或變更其性
    質，不能分離，已成為系爭土地之一部分，因而不動產所有
    人即原告取得系爭排水溝之所有權。原告既已取得系爭排水
    溝之所有權，則對自己之所有物於法令限制之範圍內，得自
    由使用、收益、處分，並排除他人之干涉。而本件系爭排水
    溝為原告所有，原告自不可請求被告就原告之所有物拆除。
    惟系爭水道通過原告系爭土地上之系爭排水溝，而水道係由
    駁崁及水泥所製作而成排水溝以引導水流，但因水道所引導
    之水流經原告之土地致原告無法自由使用其土地，此對原告
    自屬一種妨害所有權之行為。
  (二)按「既成道路成立公用地役關係，首須為不特定之公眾通行
    所必要，而非僅為通行之便利或省時；其次，於公眾通行之
    初，土地所有權人並無阻止之情事；其三，須經歷之年代久
    遠而未曾中斷，所謂年代久遠雖不必限定其期間，但仍應以
    時日長久，一般人無復記憶其確實之起始，僅能知其梗概（
    例如始於日據時期、八七水災等）為必要。」有司法院釋字
    第400 號解釋理由書足參。另「行政主體得依法律規定或以
    法律行為，對私人之動產或不動產取得管理權或他物權，使
    該項動產或不動產成為他有公物，以達行政之目的。此際該
    私人雖仍保有其所有權，但其權利之行使，則應受限制，不
    得與行政目的相違反。本件土地成為道路供公眾通行，既已
    歷數十年之久，自應認為已因時效完成而有公用地役關係之
    存在。此項道路之土地，即已成為他有公物中之公共用物。
    原告雖仍有其所有權，但其所有權之行使應受限制，不得違
    反供公眾通行之目的。原告擅自將已成之道路廢止，改闢為
    田耕作，被告官署糾正原告此項行為，回復原來道路，此項
    處分，自非違法。」亦經最高行政法院著有45年判字第8號
    判例可資參照。準此可知：土地如成道路，供公眾通行且達
    數十年之久時，則應認為已因時效完成而有公用地役關係存
    在，故若已成為公眾通行之道路，其土地之所有權縱未為移
    轉登記，而為私人所保留，仍負有供公眾通行之社會義務。
    而上述之規定雖為規範既成道路之情形，然水道和道路皆為
    供不特定之人所使用，在性質及功能上有類似之處，自可爰
    引相同之法理處理。公用地役關係乃私有土地而具有公共用
    物性質之法律關係，與民法上地役權之概念有間，久為我國
    法制所承認（司法院釋字第400號解釋理由書參照）；亦即
    只要符合於供不特定之公眾使用所必要，而公眾使用之初，
    土地所有權人並無阻止之情事，且經歷之年代久遠而未曾中
    斷等要件，即發生公法上之公用地役關係。經查：本件系爭
    水道通過系爭土地供公眾排水使用，為原告所自承，且水道
    兩旁皆建有駁崁及水泥之系爭排水溝，已成既成水路。又系
    爭水道通過系爭土地時原土地原所有人未有異議或有防阻水
    流情事，而其存在年代久遠已無復記憶，此為兩造所不爭執
    。而系爭水道之存在狀況自82年間至現在未曾有改道之情形
    ，此有行政院農業委員會林務局農林航空測量所於82年6 月
    18日所攝之照片在卷可證，足徵系爭水道流經系爭土地，既
    已歷至少10餘年之久，自應認為已因時效完成而有公用地役
    關係之存在。而私有土地已認有公用地役關係之存在者，土
    地所有人不得違反供公眾使用之目的而為使用。此亦屬民法
    第765條前段之所謂「法令限制之範圍」，而構成所有權人
    自由使用、收益、處分其所有物之限制（最高法院88年度台
    上字第698號判決、最高行政法院77年度判字第2076號判決
    意旨參照）。準此，被告主張之系爭水道為流經系爭土地之
    一部分，原告對於系爭土地之使用、收益、處分之權利，即
    應受限制。
  (三)綜上所述，本件系爭排水溝之所有權為原告所有，原告自不
    可請求被告拆除。而系爭水道因流經原告系爭土地10多年，
    已因時效完成而有公用地役權，原告於系爭水道流經之範圍
    內，所有權受到限制。準此，本件原告依民法767 條所有物
    返還請求被告將系爭排水溝拆除及回復原狀並返還予原告，
    自無理由，應予駁回。又原告之訴既經駁回，其假執行之聲
    請即失所依據，應併予駁回。另被告管理系爭水道流經系爭
    土地之部分，因有公用地役權而免為返還予原告，然此為對
    原告之財產權仍為一種侵害，參照大法官釋字第400 號之意
    旨：「成立公用地役關係者，其所有權人對土地既已無從自
    由使用收益，形成因公益而特別犧牲其財產上之利益，國家
    自應依法律之規定辦理徵收給予補償，各級政府如因經費困
    難，不能對上述道路全面徵收補償，有關機關亦應訂定期限
    籌措財源逐年辦理或以他法補償。」，本件既成立公用地役
    權，原告自可請求徵收或補償，然此為公法事件，應依行政
    爭訟程序請求。另系爭水道流經原告系爭土地上之排水溝，
    被告對此受有利益而原告則受有損害，系爭水道雖有公用地
    役權存在，惟公用地役權僅係系爭水道可以存在於原告所有
    系爭土地之權利，非因法律上而受有利益之原因，原告自得
    另訴請求相當於租金之不當得利，併此敘明。
五、原告之訴既經駁回，其聲請供擔保為假執行，失所依據，併
    予駁回。
六、本件事證業臻明確，兩造其餘之攻擊防禦方法，及未經援用
    之證據，經本院審酌後，認為均不足以影響本判決之結果，
    自無一一詳予論駁之必要，併此敘明。
七、訴訟費用負擔之依據：民事訴訟法第78條。
中　　華　　民　　國　　96　　年　　12　　月　　19　　日
                  民事第一庭    法  官  陳學德
正本係照原本作成。
如對本判決上訴，須於判決送達後20日內向本院提出上訴狀。
中　　華　　民　　國　　96　　年　　12　　月　　19　　日
                                書記官  何惠文
